【裁判字號】    96,上,196
【裁判日期】    970813
【裁判案由】    確認土地優先承買權不存在等
【裁判全文】
臺灣高等法院高雄分院民事判決           96年度上字第196號
上    訴    人
即附帶被上訴人  乙○○
訴 訟 代 理 人  丁○○
上    訴    人
即附帶被上訴人  甲○○
被  上  訴  人
即 附帶上訴 人  丙○○
訴 訟 代 理 人  林慶雲律師
                侯勝昌律師
                朱淑娟律師
上列當事人間因確認土地優先承買權不存在等事件，上訴人對於
民國96年8 月22日臺灣高雄地方法院96年度訴字第979 號第一審
判決提起上訴，被上訴人則提起附帶上訴，本院於97年7 月30日
辯論終結，茲判決如下：
    主  文
原判決關於命上訴人乙○○及上訴人甲○○為移轉登記，及駁回
被上訴人丙○○後開第二項之訴部分，暨命負擔訴訟費用之裁判
均廢棄。
上訴人乙○○應將坐落高雄縣仁武鄉○○○段二之九十地號土地
面積一千二百平方公尺、同段二之九三地號土地面積一千二百五
十平方公尺之所有權移轉登記塗銷，再由上訴人甲○○將上開土
地所有權移轉登記與被上訴人丙○○。
其餘上訴及附帶上訴均駁回。
第一、二審訴訟費用由上訴人乙○○、甲○○負擔。
    事實及理由
一、按訴訟標的對於共同訴訟之各人必須合一確定者，共同訴訟
    中一人之上訴，其效力及於全體，此觀民事訴訟法第56條第
    1 項第1 款規定自明。本件被上訴人即附帶上訴人（下稱被
    上訴人）起訴乃依所有物妨害除去請求權或不當得利之法律
    關係，先位聲明請求上訴人即附帶被上訴人乙○○（下稱乙
    ○○）將土地所有權登記塗銷，再由上訴人即附帶被上訴人
    甲○○（下稱甲○○）將土地所有權移轉登記與被上訴人，
    備位聲明請求乙○○應將土地之所有權移轉登記與甲○○，
    再由甲○○將土地所有權移轉登記與被上訴人，則其訴訟標
    的對於乙○○及甲○○在法律上必須合一確定，故雖僅乙○
    ○就第一審判決提起第二審上訴，甲○○則未上訴，惟依上
    開規定，乙○○聲明上訴之效力，自應及於甲○○。又乙○
    ○、甲○○經合法通知，未於最後言詞辯論期日到場，核無
    民事訴訟法第386 條所列各款情形，爰依被上訴人之聲請，
    由其一造辯論而為判決。
二、被上訴人主張：坐落高雄縣仁武鄉○○○段2 之90地號（面
    積1200平方公尺）及同段2 之93地號（面積1250平方公尺）
    土地（上開2 筆土地以下合稱系爭土地），原為甲○○所有
    ，原審法院94年度執字第47774 號清償債務強制執行事件（
    下稱系爭執行事件）查封拍賣時，由伊於民國95年6 月20日
    以新臺幣（下同）7,272,000 元拍定。詎乙○○向執行法院
    聲明其為系爭土地之承租人，依土地法第107 條之規定有優
    先承買權，經執行法院准許優先承買，並核發權利移轉證書
    與乙○○。惟乙○○承租系爭土地係用以種植樟樹與垂榕，
    並非農耕或漁牧，自無土地法第107 條規定之適用，故其就
    系爭土地無優先承買權，其主張就系爭土地有優先承買權，
    影響伊為系爭土地拍定人地位，伊自得訴請確認乙○○之優
    先承買權不存在。且乙○○就系爭土地既無優先承買權，其
    與甲○○間自未成立買賣契約，則執行法院核發權利移轉證
    書，亦不生乙○○取得系爭土地所有權之效，系爭土地登記
    所有權人為乙○○，已對甲○○構成妨礙，伊自得基於與甲
    ○○之買賣關係而代位甲○○依民法第767 條所有物妨害除
    去請求權之規定請求如先位聲明。若認乙○○仍因執行法院
    核發權利移轉證書而取得系爭土地之所有權，則因乙○○與
    甲○○間無買賣關係，其取得系爭土地所有權，乃無法律上
    原因，而受有利益，並致甲○○受有損害，伊即得依民法第
    179 條不當得利之規定請求如先、備位聲明。爰就上開法律
    關係擇一請求，先位聲明：確認乙○○就系爭土地之優先承
    買權不存在，乙○○應將系爭土地之所有權移轉登記塗銷，
    再由甲○○將系爭土地所有權移轉登記與伊；備位聲明：確
    認乙○○就系爭土地之優先承買權不存在，乙○○應將系爭
    土地之所有權移轉登記與甲○○，再由甲○○將系爭土地所
    有權移轉登記與伊。
三、乙○○則以：系爭執行事件之拍賣公告已載明伊有優先承買
    權，被上訴人就此並未聲明異議，而伊於拍賣當日行使優先
    承買權，被上訴人亦未表示異議，待執行法院核發不動產移
    轉證書後，始提起本件訴訟，被上訴人於執行程序進行期間
    ，得聲明異議而不為，其事後主張伊無優先承買權，顯已違
    反禁反言原則、信賴保護原則，並構成權利之濫用，而無保
    護之必要；尤以系爭執行事件程序，業已終結，關於系爭土
    地是否為耕地，已不得為相異之認定，被上訴人自無確認利
    益。又系爭土地為農業用地且供作農業使用，且伊已於96年
    間申請更正土地編定為「宜農牧地」，足見系爭土地為耕地
    ，伊確有優先承買權。縱認伊無優先承買權，伊與甲○○係
    經由執行法院成立買賣契約，自仍有效存在，且不動產已移
    轉登記完畢，非有無效之原因，被上訴人請求伊塗銷所有權
    移轉登記，或將所有權移轉登記甲○○，難認有理由。況且
    ，伊已合法取得系爭土地之所有權，被上訴人與伊及甲○○
    間無任何法律關係，甲○○自不負有將系爭土地所有權移轉
    登記與被上訴人之義務。此外，若認甲○○得請求伊返還系
    爭土地，於甲○○未返還買賣價金之對待給付前，尚不得請
    求伊返還系爭土地，伊自得主張同時履行等語，資為抗辯。
四、甲○○則以：伊確將系爭土地出租與乙○○栽植農作園藝，
    惟嗣後因系爭土地抵押權人行使抵押權，復由法院執行拍賣
    ，乃無從置喙，系爭土地應由何人承買，與伊無涉等語，資
    為抗辯。
五、原審判決確認乙○○就系爭土地之優先承買權不存在，乙○
    ○應將系爭土地之所有權移轉登記與甲○○，再由甲○○將
    系爭土地所有權移轉登記與被上訴人，並駁回被上訴人其餘
    先位聲明。乙○○就敗訴部分提起上訴，甲○○視同上訴，
    乙○○上訴聲明：(一)原判決不利於上訴人部分均廢棄。(二)上
    開廢棄部分，被上訴人在第一審之訴均駁回。被上訴人則提
    起附帶上訴，其答辯聲明及附帶上訴聲明：(一)上訴駁回。(二)
    原判決不利於被上訴人部分廢棄。(三)前開廢棄部分，確認乙
    ○○就系爭土地之優先承買權不存在；乙○○應將系爭土地
    之所有權移轉登記塗銷，再由甲○○將系爭土地所有權移轉
    登記與被上訴人。乙○○答辯聲明：附帶上訴駁回。
六、兩造不爭執及爭執事項
甲、不爭執事項：下列各項有土地登記謄本4 份、被上訴人繳納
    買賣價金之收據2 紙、高雄縣仁武鄉公所農業用地作農業使
    用證明書、高雄市政府都市發展局土地使用分區證明書、原
    審法院民事執行處95年6 月20日拍賣不動產筆錄、投標書、
    不動產權利移轉證書、乙○○94年10月25日民事呈報狀、土
    地租賃合約書、原審法院民事執行處95年5 月25日通知、乙
    ○○優先承買權民事聲請書、原審法院民事執行處關於繳納
    價金之通知、支票、行政院農業委員會水土保持局第四工程
    所96年5 月9 日、96年7 月4 日函各1 份、民事裁定3 份附
    卷可稽（原審卷第22至23頁、第142 至143 頁、第59至60頁
    、第46頁、第48頁、第56至58頁、第61至65頁、第80至81頁
    、第136 至140 頁、第200 頁、第87至89頁、本院卷第105
    至107 頁），並經本院調取系爭執行事件卷證核閱屬實，而
    甲○○於相當時期受合法通知，未於言詞辯論期日到場，又
    未以準備書狀爭執，依民事訴訟法第280 條第3 項、第1 項
    規定，視同自認，堪認為真實。
  (一)系爭土地原為甲○○所有，於系爭執行事件查封拍賣時，由
    被上訴人於95年6 月20日以7,272,000 元拍定。
  (二)乙○○自91年起，即向甲○○承租系爭土地，並在系爭土地
    上種植樟樹與垂榕迄今。系爭執行事件之拍賣公告有載明乙
    ○○有優先承買權，被上訴人就此並未聲明異議，經乙○○
    以系爭土地承租人身分，依土地法第107 條之規定向執行法
    院聲明優先承買，經繳清價金後，執行法院於95年7 月13日
    核發權利移轉證書與乙○○，乙○○因而於同年8 月10日登
    記為系爭土地之所有權人。
  (三)系爭土地原編為「一般農業區」之「林業用地」，因乙○○
    於96年4 月11日向主管機關申請更正土地編定，主管機關並
    於96年5 至7 月間，就系爭土地先後調整編定為「宜農牧地
    」。
  (四)執行法院於96年3 月1 日裁定撤銷准予乙○○優先購買權通
    知，並經本院於96年4 月23日以96年度抗字第75號抗告駁回
    ，及最高法院於96年10月11日以96年度台抗字第710 號裁定
    再抗告駁回確定。嗣執行法院復於96年12月25日裁定，將上
    開於96年3 月1 日撤銷准予乙○○優先購買權通知之裁定再
    予撤銷。
乙、爭執之事項：
  (一)被上訴人主張乙○○就系爭土地優先承買權之存在，有無確
    認利益？
  (二)乙○○就系爭土地有無優先承買權？
  (三)被上訴人得否依所有物妨害除去請求權，或依不當得利之法
    律關係，請求乙○○塗銷所有權登記？或請求乙○○移轉登
    記與甲○○？
  (四)甲○○是否負有將系爭土地移轉登記與被上訴人之義務？
七、被上訴人主張乙○○就系爭土地優先承買權之存在，有無確
    認利益？
  (一)按法律關係之存在與否不明確，致被上訴人在私法上之地位
    有受侵害之危險，而此危險得以對於上訴人之確認判決除去
    之者，即得依民事訴訟法第247 條之規定提起確認之訴，最
    高法院52年台上字第1922號著有判例可資參照。次按強制執
    行法上之拍賣，應解釋為買賣之一種，即拍定人為買受人，
    而以拍賣機關代替債務人立於出賣人之地位。故出賣人於出
    賣時所應踐行之程序，例如依耕地三七五減租條例第15條規
    定，應將買賣條件以書面通知有優先承買權之承租人，使其
    表示意願等等，固無妨由拍賣機關為之踐行，但此究非強制
    執行法第12條所謂執行時應遵守之程序，縱令執行法院未經
    踐行或踐行不當，足以影響於承租人之權益，該承租人亦祇
    能以訴請救濟，要不能引用該條規定為聲請或聲明異議（最
    高法院49年台抗字第83號判例可參）。是以，執行法院專司
    強制執行事務，對於私權之爭執，並無審認之權限，故在強
    制執行程序中，當事人就私權是否存在有所爭執，自應提起
    民事訴訟以資確認，而與當事人是否曾聲明異議或執行程序
    是否終結，顯無關連。
  (二)被上訴人主張系爭土地原為甲○○所有，其於系爭執行事件
    之拍賣程序中標得系爭土地，因乙○○依土地法第107 條之
    規定主張優先承買權，而由執行法院核發權利移轉證書，且
    已完成所有權移轉登記，惟乙○○並未在系爭土地上耕作，
    故無優先承買權，因而請求確認乙○○優先承買權不存在等
    情，則乙○○就系爭土地有無優先承買權，涉及被上訴人得
    否基於其與甲○○間之買賣契約以取得系爭土地之所有權，
    而此項法律關係不明確之危險，得以確認判決除去之，自應
    認被上訴人起訴具有確認利益。
  (三)至系爭執行事件之拍賣公告「備註」欄第6 點記載：「本件
    土地上有承租人乙○○，依土地法第107 條規定，有優先購
    買權」等語，固有拍賣公告1 份在卷可參（原審卷第80至81
    頁），惟拍賣公告僅係執行法院依強制執行法第81第2 項規
    定，將拍賣不動產之所在地、種類及拍賣條件等事實狀況為
    記載，並無確定私權之效果，是前開拍賣公告之記載，乃執
    行法院將系爭土地之形式外觀條件為記載，尚無確定乙○○
    就系爭土地具有優先承買權之效力。又乙○○就系爭土地是
    否具有優先承買權，乃涉及私法上權利之存否，參照前揭說
    明，執行法院對於私權之爭執，並無審認之權，僅得依民事
    訴訟程序確定私權之存否，故關於優先承買權之有無，應依
    民事訴訟程序謀求救濟，而非強制執行法第12條第1 項聲明
    異議程序所能解決，從而，被上訴人未於強制執行程序中聲
    明異議，而提起民事訴訟以確認乙○○之優先承買權是否存
    在，乃遵循正當合法途徑謀求救濟，自無違反禁反言原則、
    信賴保護原則、或權利濫用而無保護之必要可言。且本件強
    制執行程序雖已終結，但因無確定私權之效力，而被上訴人
    與乙○○就是否存有優先承買權，既仍有爭執，以致法律關
    係不明確，被上訴人主張其有確認之利益，自為可採。是乙
    ○○抗辯，被上訴人於拍賣公告上記載其有優先承買權時，
    即得聲明異議，卻不為之，俟核發權利移轉證書後，始提起
    本件訴訟，有違禁反言原則、信賴保護原則，且為權利之濫
    用而無保護之必要，況執行程序業已終結，已不得為相異之
    認定，應無確認利益云云，均無可採。
八、乙○○就系爭土地有無優先承買權？
  (一)按出租人出賣耕地時，承租人有依同樣條件優先承買之權，
    土地法第107 條第1 項固有明文，然耕地係指農地與漁牧地
    而言，林地則不得認為包含在內，其目的為「經營造林」，
    顯非耕地租賃（最高法院40年臺上字第1524號、63年臺上字
    第1218號分別著有判例可資參照）。是以，系爭土地是否為
    土地法第107 條所定之耕地，端視土地實際上是否供種植農
    作物或漁牧使用，與土地之使用分區或土地編定之用途，並
    無絕對關係，應為明甚。
  (二)經查，乙○○自91年起，即向甲○○承租系爭土地，並在其
    上種植樟樹與垂榕迄今，為兩造所不爭執，又系爭土地乃高
    雄縣政府獎勵之造林用地，有甲○○所提出高雄縣仁武鄉公
    所94年9 月9 日函附卷可憑（原審卷第181 頁），另就甲○
    ○提出系爭土地之照片4 幀觀之（原審卷第185 至186 頁）
    ，系爭土地上之樹木乃自然生長，十分茂盛雜亂，縱可為園
    藝作物，亦應僅為單純造林後之使用方式，並非種植農作物
    或漁牧之用，故乙○○所辯其在系爭土地所種植者為庭園景
    觀用之樟樹與垂榕，非屬造林云云，尚無可採。準此，乙○
    ○租用系爭土地之目的，即在於造林，而非種植農作物或漁
    牧之用，揆諸前揭說明，自與土地法第107 條耕地租賃之要
    件未合，而不具有優先承買權。
  (三)次者，系爭土地原編為地目「林」，使用分區為「一般農業
    區」之「林業用地」，有土地登記謄本可稽，嗣乙○○於96
    年4 月11日向主管機關申請更正土地編定，嗣經主管機關於
    96年5 至7 月間，就系爭土地先後調整編定為「宜農牧地」
    ，固有行政院農業委員會水土保持局第四工程所96年5 月9
    日水保肆三字第0961973041號、96年7 月4 日水保肆三字第
    0961973165號函可按（原審卷第200 頁正面及背面）。而依
    非都市土地使用管制規則，非都市土地經編定為「林業用地
    」可供：林業使用及其設施、農舍、安全設施、交
    通設施、生態體系保護設施、水源保護及水土保持設施
    、廢棄物清理及污水處理設施、採取土石、公用事業
    設施（限於點狀或線狀使用）、戶外遊樂設施（限於風景
    區）、森林遊樂設施（限於森林區）、休閒農業設施、
    礦石開採、再生能源相關設施、臨時堆置收納營建剩
    餘土石方、水庫、河川、湖泊淤泥資源再生利用臨時處理
    設施等用途使用（原審卷第119 至121 頁），惟不包括供耕
    作使用，是系爭土地之土地登記謄本及高雄縣仁武鄉公所農
    業用地作農業使用證明書記載使用分區為「一般農業區」，
    並不足以作為系爭土地係供農業耕作使用之依據。再者，系
    爭土地於95年6 月20日拍定之後，雖由乙○○於96年向主管
    機關申請更正土地編定，並經調整編定為「宜農牧地」，惟
    證人即行政院農業委員會水土保持局第四工程所承辦人員張
    家倫證稱：張楷倫等人於96年4 月11日申請土地可利用限度
    查定，伊針對平均坡度、土壤有效深度、土壤沖蝕程度、及
    母岩性質，進行查定工作，經分類後，系爭土地原係「林業
    用地」，經調整後為「宜農牧地」，「林業用地」僅能作林
    業用途，不能為農業發展條例之耕地，「宜農牧地」可供農
    業及畜牧使用，得為農業發展條例之耕地，系爭土地現場是
    雜木林，該土地於調整之前不得作農牧使用等語（本院卷第
    118 、119 頁），依其所述，系爭土地於95年6 月20拍定時
    ，係供林業使用，並非供農牧用，且於主管機關查定調整前
    ，亦不得供農牧使用，因此，系爭土地雖事後雖調整為「宜
    農牧地」，亦不足作為判斷系爭土地在拍賣當時是否為土地
    法第107 條所稱耕地之參考。是乙○○以系爭土地之土地登
    記謄本記載使用分區為一般農業區，高雄縣仁武鄉公所亦出
    具農業用地作農業使用證明書，且事後已更正編定為宜農牧
    地為由，主張系爭土地有土地法第107 條之適用，自無可採
    。
  (四)此外，本件拍賣公告固記載：「本件土地均為農業發展條例
    所稱之耕地」等語（原審卷第81頁），惟農業發展條例第3
    條第11款係規定：「耕地：指依區域計畫法劃定為特定農業
    區、一般農業區、山坡地保育區及森林區之農牧用地」，惟
    系爭土地原為「一般農業區」之「林業用地」，而非「一般
    農業區」之「農牧用地」，本不符農業發展條例第3 條第11
    款所稱之耕地，拍賣公告誤載系爭土地為農業發展條例所稱
    之耕地，已有未合。又是否為土地法第107 條或農業發展條
    例第3 條第11款所稱之耕地，應由民事訴訟程序而為判斷，
    執行法院於拍賣公告之記載，並無確認系爭土地為耕地之效
    果，已為前述，乙○○以拍賣公告已記載系爭土地為耕地為
    由，主張其就系爭土地有優先承買權等語，亦無可採。
九、被上訴人得否依所有物妨害除去請求權，或依不當得利之法
    律關係，請求乙○○塗銷所有權登記？或請求乙○○移轉登
    記與甲○○？
  (一)按土地法第104 條1 項及第107 條第1 項，關於基地或耕地
    承租人之優先承買權，即為承租人對於出租人之買賣契約訂
    立請求權；又承租人優先承受權，為形成權之一種，其權利
    之相對人為耕地之所有人。苟耕地出賣與第三人時，一經承
    租人表示優先承受，承租人與該耕地所有人間，即成立與第
    三人所訂同樣條件之買賣，耕地所有人應將耕地所有權移轉
    於承租人（最高法院44年臺上字第700 號判例、72年度台上
    字第2822號判決可資參照）。申言之，耕地出賣與承租人以
    外之第三人，若經承租人表示優先承買，無待於土地所有權
    人為承諾之意思表示，承租人與土地所有權人間，即成立與
    第三人所訂同樣條件之買賣契約，土地所有權人因而負有將
    土地所有權移轉於承租人之義務，是以土地法第107 條規定
    承租人之優先承買權，已使法律關係發生創設之效果，乃為
    形成權甚明。倘承租人並無優先承買權，而向土地所有權人
    為優先承買之意思表示，其與土地所有權人間，尚不因而成
    立買賣契約，土地所有權人若誤認承租人有優先承買權，而
    將土地所有權移轉登記與承租人所有，即欠缺法律上原因，
    使承租人受有利益，並致土地所有權人受有損害，而構成不
    當得利。經查，本件系爭土地因乙○○主張土地法第107 條
    之優先承買權，並於繳清買賣價金7,272,000 元後，由執行
    法院於95年7 月13日核發權利移轉證書與乙○○，並於同年
    8 月10日移轉登記乙○○為所有權人，此有系爭執行事件卷
    證可稽。惟乙○○就系爭土地並無優先承買權，業已認定如
    前，是乙○○與甲○○間並不因乙○○主張優先承買權而成
    立買賣關係。雖乙○○辯稱：縱乙○○無優先承買權，因執
    行法院已代替甲○○立於出賣人之地位而與乙○○成立買賣
    契約云云，然優先承買權既為形成權，一經行使即生效力，
    無待相對人為承諾之意思表示，是執行法院對於聲明優先承
    買者所為准予優先承買之通知，不過係對優先承買權者主張
    優先承買之狀態，表明業已認知之事實行為，尚無代執行債
    務人為承諾之意思表示可言，故乙○○之抗辯難認有據。
  (二)次按拍賣之不動產，買受人繳足價金後，執行法院應發給權
    利移轉證書，買受人自領得執行法院所發給權利移轉證書之
    日起，取得該不動產所有權，強制執行法第97條、第98條分
    別定有明文。因執行法院並無審認實體法上權利義務關係之
    權限，故執行法院於買受人繳足價金後，依上開規定，即應
    核發權利移轉證書，且買受人於領得權利移轉證書時起，而
    取得拍賣不動產之所有權，應屬至明。查執行法院業已核發
    權利移轉證書與乙○○，使乙○○取得系爭土地之所有權，
    復向地政機關為所有權登記，基於物權行為之無因性，買賣
    關係之債權行為雖不成立，仍不影響乙○○取得系爭土地所
    有權之效力，惟因乙○○與甲○○間並不存有買賣關係，是
    乙○○取得系爭土地所有權，自始即欠缺法律上原因，而受
    有利益，並致甲○○受有喪失土地所有權之損害，甲○○自
    得依不當得利之規定，請求乙○○返還系爭土地所有權。從
    而，被上訴人先位聲明代位甲○○請求乙○○應塗銷系爭土
    地之所有權移轉登記，以達未登記前之狀態，自屬有據。至
    被上訴人請求乙○○將系爭土地之所有權移轉登記與甲○○
    部分（即備位部分），將使乙○○取得移轉登記前之所有權
    ，而此段期間之所有權亦屬無法律上之原因之不當得利，是
    被上訴人請求乙○○將系爭土地之所有權移轉登記與甲○○
    部分，尚無從達不當得利返還之目的，自乏依據。
  (三)另執行法院業已核發權利移轉證書與乙○○，使乙○○取得
    系爭土地之所有權，乙○○基於物權行為之無因性而取得系
    爭土地所有權，業如前述，是被上訴人合併主張甲○○與乙
    ○○間無買賣關係存在，乙○○不因領得權利移轉證書而取
    得系爭土地所有權，甲○○始為所有權人，乃據以代位甲○
    ○依民法第767 條所有物妨害除去請求權規定，請求乙○○
    應塗銷系爭土地之所有權移轉登記云云（本院卷第168 頁）
    ，均屬無據。
  (四)再按契約互負債務者，於他方當事人未為對待給付前，得拒
    絕自己之給付，民法第264 條第1 項前段定有明文。雙務契
    約被撤銷，當事人就其所受領之給付，係無法律上原因而受
    利益，致他人受損害，應依不當得利之規定負返還義務，即
    令另一方又主張回復原狀，惟雙方因而互負返還之債務，亦
    係基於同一經撤銷之契約而發生，互有對待給付之關係，自
    應類推適用民法第264 條規定，認雙方就此得為同時履行之
    抗辯（最高法院29年上字第895 號判例、91年度台上字第19
    91號判決可參）。本件乙○○固已繳納買賣價金7,272,000
    元，並取得系爭土地所有權，且因其與甲○○之買賣契約並
    未成立，甲○○得依不當得利之規定，請求乙○○塗銷系爭
    土地所有權登記。乙○○固主張基於雙務契約不成立，有請
    求返還買賣價金之權利云云，然強制執行法上之拍賣，應解
    釋為買賣之一種，即拍定人為買受人，而以拍賣機關代替債
    務人立於出賣人之地位，故出賣人於出賣時所應踐行之程序
    ，包括出賣人所為允為出賣之意思表示，及收受買受人所繳
    價金，乃由拍賣機關為之踐行，則乙○○向執行法院所繳納
    之買賣價金，自應透過執行法院請求返還，始為正當，是乙
    ○○主張類推適用民法第264 條同時履行抗辯之規定，逕向
    甲○○請求返還價金，即不足採。
十、甲○○是否負有將系爭土地移轉登記與被上訴人之義務？
  (一)按強制執行程序中之拍賣，為買賣方法之一種，關於出賣人
    所為允為出賣之意思表示（拍定），應由執行法院為之，如
    執行法院於拍賣時就應買之出價未為拍定之表示，雙方之意
    思表示自未合致，即不能認以拍賣為原因之買賣關係業已成
    立，最高法院64年臺上字第2200號著有判例可資參照。是不
    動產經拍定後，買賣關係即行成立，最高出價之應買人即為
    買賣契約之買受人。
  (二)本件被上訴人因拍定而與甲○○間成立買賣契約，又已繳清
    價金（原審卷第59、60頁），業經本院核閱系爭執行事件卷
    證屬實，從而，被上訴人依民法第348 條第1 項規定，請求
    甲○○將系爭土地所有權移轉登記與被上訴人，洵屬有據。
    又乙○○依不當得利之規定，負有將系爭土地所有權登記塗
    銷之義務，惟甲○○自乙○○主張行使優先承買權起，未曾
    表示異議或請求塗銷，堪認有怠於行使權利之情事，故被上
    訴人依民法第242 條規定，代位甲○○行使權利，即屬有據
    。
十一、綜上所述，被上訴人先位聲明基於其與甲○○間之買賣契
    約及民法第242 條之代位權、第179 條不當得利之法律關係
    ，請求確認乙○○就系爭土地之優先承買權之法律關係不存
    在，並請求乙○○塗銷系爭土地之所有權移轉登記，再由甲
    ○○將系爭土地移轉登記與被上訴人，為有理由，應予准許
    。原審判決就確認優先承買權不存在部分，核無不當，上訴
    意旨指摘原判決此部分不當，求予廢棄改判，為無理由，應
    駁回其上訴，被上訴人就此判決其勝訴部分附帶上訴，亦無
    理由，應駁回其附帶上訴。又原審判決駁回被上訴人其餘先
    位請求，而依被上訴人備位聲明判決乙○○應將系爭土地之
    所有權移轉登記與甲○○，再由甲○○將系爭土地所有權移
    轉登記與被上訴人，自有未合，上訴人提起上訴及被上訴人
    提起附帶上訴指摘原判決此部分不當，求予廢棄改判，均為
    有理由，爰由本院將原判決此部分予以廢棄改判如主文第2
    項所示。本件事證已明，兩造其餘攻擊防禦方法及舉證，核
    與判決結果不生影響，尚無論述之必要，附此敘明。
據上論結，本件上訴及附帶上訴均為一部有理由，一部無理由，
依民事訴訟法第463 條、第385 條第1 項前段、第449 條第1 項
、第450 條、第79條但書、第85條第1 項，判決如主文。
中    華    民    國    97    年    8     月    13    日
                            民事第五庭
                                審判長法官  蔡明宛
                                法      官  曾錦昌
                                法      官  魏式璧
以上正本證明與原本無異。
如對本判決上訴，須於判決送達後20日內向本院提出上訴狀，其
未表明上訴理由者，應於上訴後20日內向本院提出上訴理由書（
均須按他造當事人之人數附繕本）。上訴時應提出委任律師或具
有律師資格之人之委任狀，並依附註條文規定辦理。
中    華    民    國    97    年    8     月    13    日
                                書  記  官  林明威
附註：
民事訴訟法第466 條之1 ：
對於第二審判決上訴，上訴人應委任律師為訴訟代理人，但上訴
人或其法定代理人具有律師資格者，不在此限。
上訴人之配偶、三親等內之血親、二親等內之姻親，或上訴人為
法人、中央或地方機關時，其所屬專任人員具有律師資格並經法
院認適當者，亦得為第三審訴訟代理人。
第1 項但書及第2 項情形，應於提起上訴或委任時釋明之。


司法院資訊處製作；財團法人民間司法改革基金會備份。
